臺灣高等法院民事判決　　　　　　　94年度重訴更(二)字第11號
原　　　告　　辛○○原名張清.
　　　　　　　戊○○兼張金壽.
　　　　　　　己○○兼張金壽.
　　　　　　　庚○○原名張佳.
　　　　　　　丙○○
　　　　　　　甲○○
　　　　　　　張藝馨即張金壽.
　　　　　　　張藝獻即張金壽.
兼上一人
法定代理人　　謝麗美即張金壽.
共　　　同
訴訟代理人　　吳宏山律師
複　代理人　　蔡坤鐘律師
　　　　　　　陳怡勝律師
被　　　告　　隆育企業有限公司
兼法定代理人　乙○○
共　　　同
訴訟代理人　　邱松根律師
被　　　告　　佑誠木業股份有限公司
兼法定代理人　壬○○
被　　　告　　蔡柴仁（即大億木材行）
上三人共同
訴訟代理人　　邱朝象律師
上列當事人間因過失致死案件提起附帶民事訴訟，請求侵權行為
損害賠償事件，由本院刑事庭移送前來，經判決後，由最高法院
發回更審，本院於中華民國96年7月17日言詞辯論終結，判決如
下：
    主  文
被告隆育企業有限公司、乙○○應連帶給付如附表一所示之原告
各如「准許金額」欄所示之金額，及自民國八十二年十月十九日
起至清償日止，按年息百分之五計算之利息。
被告佑誠木業股份有限公司、壬○○應連帶給付如附表一所示之
原告各如「准許金額」欄所示之金額，及自民國八十二年十月十
九日起至清償日止，按年息百分之五計算之利息。
被告乙○○、壬○○、蔡柴仁應連帶給付如附表一所示之原告各
如「准許金額」欄所示之金額，及自民國八十二年十月十九日起
至清償日止，按年息百分之五計算之利息。
前三項給付，於(一)被告隆育企業有限公司、乙○○、(二)被告佑誠
木業股份有限公司、壬○○、(三)被告乙○○、壬○○、蔡柴仁之
任一方為給付後，他方於其給付金額之範圍內，免給付義務。
原告其餘之訴駁回。
本審及發回前第三審之訴訟費用由被告連帶負擔十分之九，餘由
原告連帶負擔。
本判決命被告給付部分，如原告分別以如附表一「原告供擔保金
額」欄所示之金額為被告供擔保後得假執行。但被告如分別以如
附表一「被告供擔保金額」欄所示之金額為原告預供擔保，得免
為假執行。
原告其餘假執行之聲請駁回。
    事實及理由
一、本件原共同原告張金壽於民國（下同）87年5月30日死亡，
    由原告辛○○、戊○○、己○○、庚○○及丁○○（下稱辛
    ○○等5人）共同繼承，有戶籍謄本、繼承系統表、土地繼
    承登記申請書、遺產稅免稅證明書及遺產稅核定通知書可稽
    （見本院83年度重訴字第9號卷(二)第163、169至173頁，卷(三)
    第156至179、197至199頁），彼等於91年12月27日具狀聲明
    承受訴訟（見本院83年度重訴字第9號卷(二)第261頁）；嗣丁
    ○○於94年8月17日死亡，由原告謝麗美、張藝馨、張藝獻
    （下稱謝麗美等3人）共同繼承，亦有戶籍謄本可稽（見本
    院卷第83、84頁），彼等已於95年11月23日具狀聲明承受訴
    訟（見本院卷第82頁），經核均無不合，應予准許。合先敘
    明。
二、原告起訴主張：被告乙○○係被告隆育企業有限公司（下稱
    隆育公司）之負責人，被告壬○○係被告佑誠木業股份有限
    公司（下稱佑誠公司）之負責人。乙○○於81年2月1日將其
    向訴外人陳永順承租之坐落宜蘭縣羅東鎮○○○路45號木造
    廠房（下稱系爭廠房）及鋸木機械設備轉租予蔡柴仁、壬○
    ○，三人並共同使用與該廠房相連之同鎮○○路28巷7號、
    7-1號倉庫（下稱系爭倉庫）。嗣於81年8月16日下午1時45
    分許，因乙○○、壬○○、蔡柴仁之過失，致系爭倉庫因人
    為明火起火引燃，火勢延燒坐落宜蘭縣羅東鎮○○路50巷4
    號房屋（下稱系爭房屋），致該房屋及屋內財物毀損，被害
    人張林玉霞因此二度燒傷，經送醫不治死亡，原告甲○○亦
    因而燒傷。張金壽為張林玉霞之夫，辛○○、丁○○、戊○
    ○、己○○及丙○○為張林玉霞之子女，又張金壽於87年5
    月30日死亡，由辛○○等5人共同繼承，另丁○○亦於94年8
    月17日死亡，由謝麗美等3人共同繼承，是彼等自得依據侵
    權行為之法則、民法第28條規定及繼承之法律關係，請求被
    告連帶負損害賠償責任等語，並聲明：(一)被告應連帶給付辛
    ○○、丁○○、戊○○、己○○、庚○○50萬元及自起訴狀
    繕本送達翌日起至清償日止，按年息5%計算之利息。(二)被告
    應連帶給付辛○○858,337元及自起訴狀繕本送達翌日起至
    清償日止，按年息5%計算之利息。(三)被告應連帶給付原告丁
    ○○2,864,635元及自起訴狀繕本送達翌日起至清償日止，
    按年息5%計算之利息。(四)被告應連帶給付戊○○619,000元
    自起訴狀繕本送達翌日起至清償日止，按年息5%計算之利息
    。(五)被告應連帶給付己○○3,213,303元及自起訴狀繕本送
    達翌日起至清償日止，按年息5%計算之利息。(六)被告應連帶
    給付甲○○1,138,789元及自起訴狀繕本送達翌日起至清償
    日止，按年息5%計算之利息。(七)被告應連帶給付丙○○50萬
    元及自起訴狀繕本送達翌日起至清償日止，按年息5%計算之
    利息。(八)被告應連帶給付辛○○、丁○○、戊○○、己○○
    、庚○○、丙○○2,397,165元，及自起訴狀繕本送達翌日
    起至清償日止，按年息5%計算之利息。(九)被告應連帶給付辛
    ○○、丁○○、戊○○、己○○3,095,550元，及自起訴狀
    繕本送達翌日起至清償日止，按年息5%計算之利息（見本院
    83年度重訴字第9號卷(三)第23、24頁）。經第1次發回前本院
    為原告一部勝訴、一部敗訴之判決，判命：(一)佑誠公司、壬
    ○○應連帶給付如附表三所示之原告各如「本院認定之金額
    」欄所示金額，及自82年10月19日起至清償日止，按年息5%
    計算之利息。(二)壬○○、蔡柴仁應連帶給付如附表三所示之
    原告各如「本院認定之金額」欄所示金額，及自82年10月19
    日起至清償日止，按年息5%計算之利息。(三)前二項給付，經
    (一)佑誠公司、壬○○、(二)壬○○、蔡柴仁之任何一方給付後
    ，他方即免給付義務；並駁回原告其餘請求。經兩造各自提
    起上訴後，最高法院判決將第1次發回前本院所為上開判決
    關於：(一)駁回辛○○、丁○○、戊○○、己○○、庚○○、
    丙○○、甲○○請求被告連帶給付如附表二第(九)欄所示金額
    及同附表編號8.所示醫療費用其中之1,537,224元，並各加
    付自92年4月21日起算法定遲延利息。(二)駁回辛○○、丁○
    ○、戊○○、己○○、庚○○、丙○○請求佑誠公司、壬○
    ○、蔡柴仁連帶給付醫療費用1,537,224元及加付自82年10
    月19日起算法定遲延利息。(三)命佑誠公司、壬○○、蔡柴仁
    給付部分均廢棄，並發回本院更為審理。第2次發回前本院
    判決駁回原告之訴，原告不服，提起上訴，經最高法院判決
    將上開第2次發回前本院所為判決廢棄，發回本院審理，而
    原告於本院審理中則聲明：(一)隆育公司、乙○○應連帶給付
    原告如附表一「請求金額」欄所示金額，並自82年10月19日
    起至清償日止，按年息5%計算之利息。(二)佑誠公司、壬○○
    應連帶給付原告如附表一「請求金額」欄所示金額，並自82
    年10月19日起至清償日止，按年息5%計算之利息。(三)乙○○
    、壬○○、蔡柴仁應連帶給付原告如附表一「請求金額」欄
    所示金額，並自82年10月19日起至清償日止，按年息5%計算
    之利息。(四)前三項請求，如(一)隆育公司、乙○○、(二)佑誠公
    司、壬○○、(三)乙○○、壬○○、蔡柴仁任一方為給付後，
    他方於其給付金額之範圍內，免給付義務。(五)願供擔保請准
    宣告假執行（見本院卷第190、191頁）
三、乙○○及隆育公司辯稱：系爭廠房係乙○○向訴外人信元木
    業工廠陳永順承租作鋸木加工之用，然乙○○已於81年2月
    日將該工廠及系爭倉庫全部轉租予壬○○所經營之佑誠公司
    及蔡柴仁所經營之大億木材行，並已交付彼等管理、使用，
    就該廠房及倉庫之安全自應由彼等負責，故就本件火災之發
    生，隆育公司及乙○○並無過失責任，對原告自不負侵權行
    為損害賠償責任等語；佑誠公司、壬○○及蔡柴仁則辯稱：
    壬○○及蔡柴仁僅向乙○○承租系爭廠房及鋸木機械設備全
    部，所承租之範圍並未包括本件火災起火點之系爭倉庫在內
    ，且系爭廠房與系爭倉庫間尚種植樹木以為區隔，是彼等對
    系爭倉庫自無管理、使用之權源，亦無為安全防護之義務，
    原告請求彼等負侵權行為損害賠償責任，自屬無理由等語。
    並均聲明：(一)原告之訴及假執行之聲請均駁回。(二)如受不利
    判決，願預供擔保請准宣告免為假執行。
四、經查原告主張系爭倉庫於81年8月16日下午1時45分許發生火
    災，延燒至系爭房屋，致張林玉霞因灼傷後心肺賢臟衰竭，
    經送醫急救仍於81年9月26日不治死亡，甲○○亦因本件火
    災受有頸部、上肢、右小腿燒傷及右眼角膜上皮損傷等傷害
    ；又張林玉霞死亡後，由張金壽、己○○、丁○○、戊○○
    、辛○○及丙○○（下稱張金壽等6人）共同繼承等情，有
    火場勘查現場圖、現場勘查紀錄、現場照片、診斷證明書、
    相驗屍體證明書、戶籍謄本及戶口名簿可證（見本院82年度
    重附民字第117號卷第11至17頁、本院83年度重訴字第9號卷
    (二)第129至142頁、卷(三)第53、76、77、84至92、151頁），
    且為被告所不爭執（見本院卷第27頁），均堪信為真實。
五、原告主張乙○○、壬○○及蔡柴仁就本件火災之發生，均應
    負過失責任，惟為被告所否認，並以前詞置辯。經查：
  (一)依本件火災現場勘查紀錄所載，關於起火點之研判係認：「
    (一)觀察佑誠木材行燒塌之木材建築衍架，南側較北側嚴重，
    又南側之西南方位完全燒毀，東南方尚有部分殘留衍架，未
    受波及。(二)觀察衍架傾倒方向大致均指向佑誠木材行之Ａ倉
    庫（代號）。(三)觀察木料燒毀、燒失之火流延燒方向均指向
    Ａ倉庫。(四)綜觀以上各點，起火點應為佑誠木材行西南側之
    Ａ倉庫」；又就起火原因之研判係認：「(一)挖掘起火點現場
    ，將屋頂瓦片清除，除衍架及原堆積之部分木材外，未發現
    任何火器或易燃物。(二)檢視該廠電源系統及開關，未發現電
    線短路現象，顯示當時未有使用電源…(三)檢視西南側圍牆外
    燃燒垃圾痕跡，由豎立之木造窗戶衍架上側碳化較下側嚴重
    ，又圍牆上木材上側碳化嚴重，牆外底側未碳化，故牆外垃
    圾應由牆內向外延燒所致。(四)檢視起火點附近有一廠內通道
    直通天津路，雖設有門柵，唯火警當時為開放，又起火點為
    開放式廢棄倉庫。(五)本局羅東消防分隊距火災現場約500 公
    尺，火警發生即迅速到達現場，惟適時火勢已燃燒猛烈。(六)
    目擊證人黃增根、己○○稱火警一發生即猛烈燃燒。(七)勘察
    現場巨型衍架亦均燒毀或燒斷，顯示火警當時之猛烈。(八)挖
    掘現場地面為水泥地，未發現可疑證物。(九)綜觀以上各點，
    本案以人為明火引燃最為可能」（見本院83年度重訴字第9
    號卷(三)第86頁）。
  (二)查乙○○於72年3月1日與訴外人信元木業工廠陳永順簽訂工
    廠租賃契約書（以吉野木材行林吉野名義為承租人，由乙○
    ○擔任連帶保證人），依該契約第1條約定：「工廠坐落：
    羅東鎮○○○路45號地上建有工廠木造一棟及內部設備全部
    」，租期自72年3月1日起至82年3月1日止（見本院83年度重
    訴字第9號卷(一)第37至40頁），而乙○○自認其所承租之範
    圍，係包括上開工廠前段靠近宜蘭縣羅東鎮○○○路前門之
    鋸木工廠本體、中段之辦公室及倉庫、後段靠近同鎮○○路
    之陸地儲木場、空地、水中貯木池，全部使用範圍約2公頃
    （見原審卷第28頁）。嗣乙○○、壬○○、蔡柴仁於81年2
    月1日簽訂租賃契約書，約定由壬○○、蔡柴仁共同向乙○
    ○承租房屋，其租賃契約書第1條則約定：「甲方（指乙○
    ○）屋所在地使用範圍－宜蘭縣羅東鎮○○○路45號木造廠
    房及鋸木機械設備全部使用權利」，租期自81年2月至82年2
    月28日止（見本院83年度重訴字第9號卷(一)第35、36頁）。
    而就系爭廠房及系爭倉庫之使用情形，對照火場勘查現場圖
    （即台灣宜蘭地方法院檢查署－下稱宜蘭地檢署81年度偵字
    第2864號卷第20頁之現場圖，附於本院83年度重訴字第9號
    卷第53頁）所示，蔡柴仁在所涉過失致死罪責刑事案件審理
    中陳稱：「我是用靠近北邊的一部分，大門進去右邊的部分
    ，（上開偵查卷第）20頁上面沒有畫到中正北路的廠房，我
    租用的是從中正北路進來正對大門的右邊的部分，辦公室我
    沒有使用，貯水池、儲木場我和壬○○也有使用」，「（乙
    ○○使用的部分是）中正北路辦公室、倉庫」等語（本院89
    年度重上更(四)字第63號卷第46、47頁）；又壬○○亦陳稱：
    「機器在南邊，廠房的東北邊有一小塊，大割的機器是我和
    蔡柴仁共用，蔡柴仁的是右邊的機器，我的是中間靠左的機
    器，中間的大割是二人共用…左下角辦公室是乙○○和我各
    使用一部分」，「他們 (指乙○○、隆育公司）廠長張鴻棋
    還在，晚上車子也放在這裡，白天他們去載別人廠房的廢木
    條，回來打木片，也有到別的地方載運木屑到別的地方作木
    炭，這裡只有打木片，也有載運我和蔡柴仁的廢木條去處理
    」（見本院89年度重上更(四)字第63號刑事卷第49頁），「現
    場是乙○○幫我代工後，准許我放在那裡」，「現場相片右
    側我製好三角木及木板是我的」，「貯水池及儲木場（全廠
    區陸地）都是我在使用」（見宜蘭地檢署81年度偵字第2864
    號卷第51頁反面、52、104頁反面），「張鴻棋還是受雇乙
    ○○在中正北路45號從事木片工作，中正北路45號是我們共
    同使用」（見本院83年度上更(一)字第815號刑事卷第25頁反
    面）。而乙○○亦於上開刑事案件偵查中自承：「火場裡面
    堆積的東西有我的、壬○○、蔡柴仁三個人的」，「壬○○
    部分，有代工部分，是他自己放的」，「80年租中正北路45
    號之一部分給他們（指壬○○、蔡柴仁），承製建築裝璜木
    材…現場我們三個人都有在使用」，「廢料是我的」，「電
    錶是我的，電費是我在繳」等語（見宜蘭地檢署81年度偵字
    第2864號卷第52頁、104頁反面、105頁）；又證人張鴻棋亦
    於上開刑事案件審理中證稱：「當時我受僱於乙○○，在工
    廠出租後擔任處理廢棄物工作，工廠的事務所還在中正北路
    45號，燒燬之倉庫內存有一些木材及三部舊的鐵牛車，屋子
    裡還有擺放一些佑誠之木材成品，還有蔡柴仁之車子」，「
    契約內有言明，廠房前面留給我們使用，是口頭上有言明」
    （見本院83年度上更(一)字第815號刑事卷第42、43頁），「
    後面電費係動力電，由隆育木材行付」（見宜蘭地檢署81年
    度偵字第2864號卷第134頁）；又證人林豐盛亦證稱：「我
    是受雇於蔡柴仁及壬○○，是資深師傅，火場照片上之角木
    及木柴是壬○○的」（見宜蘭地檢署81年度偵字第2864號卷
    第134頁），「倉庫部分（火場）有放置木材，置而未用，
    我是知道壬○○有一些裁好的木材放在那裡」（見原法院82
    年度易字第363號刑事卷第50頁反面），「我受雇於壬○○
    及蔡柴仁，我知乙○○存放鐵牛車在舊倉庫，壬○○也放一
    些木材成品在那裡」，「我原是受僱於乙○○，工廠轉租與
    壬○○、蔡柴仁，我仍留下來受僱於他們，乙○○是將製材
    部分租與壬○○、蔡柴仁，有關廢料製紙部分留下來，另外
    之工廠會來載廢料」等語（見本院83年度上更(一)字第815號
    刑事卷第42、43頁）；又證人張慶和亦證稱：「我原是受雇
    於乙○○，發生火災時，我受雇於蔡柴仁、壬○○，乙○○
    將製材部分租予蔡柴仁、壬○○，有關廢料製紙部分留下來
    」，「（乙○○將工廠出租後）事務所仍留在原址，且還有
    廢紙之製造，切木料之機器也還留在那裡（所以（張鴻棋還
    留在工廠）」（見本院83年度上更(一)字第815號刑事卷第44
    頁），「乙○○出租廠房不包含起火倉庫」（見本院85年度
    上更(二)字第554號刑事卷第36頁反面）。則綜合乙○○、壬
    ○○、蔡柴仁於上開刑事案件審理中所為供述及上開證人之
    證詞，堪認乙○○並未將系爭倉庫轉租予壬○○、蔡柴仁，
    且其於轉租後，仍使用部分系爭廠房，而壬○○、蔡柴仁雖
    未承租系爭倉庫，然亦與乙○○共同使用系爭倉庫。
  (三)乙○○、壬○○、蔡柴仁所簽訂租賃契約書第8條固約定：
    「乙方（指壬○○、蔡柴仁）應負管理之責任，除因天災地
    變等不可抗拒情形外，因乙方之故意或過失致房屋毀損，應
    負損害之責」 (見本院83年度重訴字第9號卷(一)第35頁反面
    ），惟系爭倉庫並不在上開租賃範圍內，已如前述，是乙○
    ○自不得據以主張其就系爭倉庫不負管理維護之責。又查：
  1.乙○○在上開刑事案件偵查中陳稱：其有設置滅火器，是由
    訴外人林永祥裝設等語（見宜蘭地檢署81年度偵字第2864號
    卷第106頁）；嗣又改稱：滅火器係由訴外人何麗珍設置等
    語（見宜蘭地院82年度易字第363號刑事卷第27頁反面）；
    嗣又陳稱：其於裝設滅火器、換過藥後始出租予蔡柴仁、壬
    ○○，出租前有設滅火器等語（本院89年度重上更(四)字第63
    號卷47、48頁），其所為陳述前後固不一致，然據證人林永
    祥於上開刑事案件偵查中證稱：其係在由中正路大門進入之
    廠房內設置滅火器，裡面之機房亦有設置，但其他地方即未
    設置等語（見宜蘭地檢署81年度偵字第2864號卷第132頁反
    面），嗣又於該刑事案件審理中證稱：其有去掛滅火器的掛
    勾，掛勾上應該有滅火器，但事後有無被人移動其不能確定
    等語（見本院89年度重上更(四)字第63號卷100頁）；又證人
    即林永祥之妻何麗珍亦證稱：天津路那邊係其安裝，林永祥
    先去安裝前面部分，其後來才去。乙○○共買乾粉滅火器11
    支，後來又增加泡沬滅火器6支，其安裝6支泡沬滅火器，有
    看到前面有乾粉滅火器等語（見宜蘭地院82年度易字第363
    號刑事卷第46頁反面、47頁），嗣於82年5月6日履勘現場時
    復證稱：79年8月以前安裝泡沫滅火器6支，80年8月間換藥
    ，發票是開80年8月21日，81年換藥只到前面，其未到現場
    ，係由買主集中到前面，由其帶回換藥等語（見宜蘭地院82
    年度易字第363號刑事卷第57頁）；又證人林志隆亦證稱：
    其當時在何麗珍店內當學徒，並與何麗珍同去現場裝滅火器
    及換藥，在80年8月時有換藥，泡沬滅火器1年要更換1次，
    藥期約可持續1年半，81年本來要換，還沒有去換即發生火
    災等語（見本院86年度上更(三)字第303號刑事卷第60頁）。
    綜合上開證詞，乙○○抗辯其有於79年間在系爭廠房及系爭
    倉庫購置滅火器，並於80年8月間換藥一節，固屬可取。
  2.惟蔡柴仁、壬○○均於上開刑事案件偵查中陳稱：本件火災
    現場並沒有設置滅火器等語（見宜蘭地檢署81年度偵字第28
    64號卷第106頁）；而證人即最先到達現場之消防隊員吳志
    明在上開刑事案件審理中亦到場證稱：其到現場時，未看到
    有人持滅火器撲救等語（見宜蘭地院82年度易字第363號刑
    事卷第94頁反面）；另證人即與吳志明同抵現場之消防隊員
    高成智亦證稱：未注意到有人持滅火器救火等語（見同卷第
    11 3頁反面）；又證人即消防隊員徐松奕亦於偵查中證稱：
    於清理現場時，未發現任何消防器材等語（見上開偵查卷第
    51頁）；又證人即消防隊員王瑞德亦證稱：其於火災第2天
    到現場勘查，並未發現有消防器材等語（見宜蘭地院82年度
    易字第363 號刑事卷第73頁）。足證乙○○雖有於79年間在
    系爭廠房及系爭倉庫購置滅火器，並曾於80年8月間換藥，
    然於81年8月16日本件火災發生時，現場並無滅火器。
  3.雖證人張慶和、林豐盛在上開刑事案件審理中均證稱：火災
    現場有裝設滅火器，發生火災時有人拿滅火器幫忙滅火等語
    （見宜蘭地院82年度易字第363號刑事卷第46、108頁），證
    人張慶和更證稱：其於當日下午3時30分左右到達現場，其
    有至倉庫內拿滅火機幫忙滅火等語（見同卷第46頁反面）。
    惟查本件火災發生後，消防隊於當日下午1時45分接獲報案
    ，於下午1時47分即到達現場，並於下午3時30分將火勢完全
    撲滅，有火災出動觀察記錄可稽（見宜蘭地檢署81年度偵字
    第2864號卷第5頁），則證人張慶和既係於火勢完全撲滅之
    當日下午3時30分左右始到達現場，焉有再至系爭倉庫內取
    滅火器幫忙滅火之理，且核與證人吳志明、高成智所證上開
    情節不符，是證人張慶和、林豐盛所為此部分之證詞，尚不
    足信為真實。又宜蘭地院刑事庭於82年5月6日至火災現場勘
    驗時，系爭倉庫之樑柱上留有泡沫滅火器噴灑之痕跡，固有
    勘驗筆錄可稽（見宜蘭地院82年度易字第363號刑事卷第54
    頁反面）。惟證人王瑞德證稱：因本件火災發生地點係木材
    廠，應未使用泡沫滅火器，當時消防隊員多在灌救，而駐廠
    警衛到下午3點多才到現場，有噴泡沫滅火器也是事後噴灑
    等語（見宜蘭地院82年度易字第363號刑事卷第74頁），是
    尚不能僅憑事後勘驗現場發現系爭倉庫之樑柱上留有泡沫滅
    火器噴灑痕跡一節，即得據以為有利於被告之認定。
  4.證人張慶和證稱：其自79年8月7日受僱擔任系爭工廠守衛，
    負責全廠門禁，後門於上、下班時間由其負責開門或關閉；
    其於火災發生時，係受僱於蔡柴仁及壬○○，負責晚上的守
    衛工作；其係在下午4時30分以後上班，至次日工人上班後
    才下班等語（見宜蘭地院82年度易字第363號刑事卷第45頁
    反面、46頁，本院83年度上更(一)字第815號刑事卷第44頁）
    ，則本件火災發生時間顯非在證人張慶和值勤時間內。而蔡
    柴仁及壬○○均於偵查中陳稱：火災現場沒有人管理等語（
    見宜蘭地檢署81年度偵字第2864號卷第106頁），足見系爭
    倉庫於火災發生時係處於無人管理、維護安任之狀態。
  5.查木材、木材加工品，木材餘料均為可燃性物質，依行政院
    78年6月29日台內字第17373號函核定之各類場所消防安全
    設備設置標準，屬於危險工作場所，應依面積配置適當數量
    之滅火器，此有消防法令及宜蘭縣警察局82年10月19日82警
    消字第25568 號函可按（見宜蘭地檢署81年度偵字第2864號
    卷第88頁），並經證人即宜蘭縣警察局消防隊員徐松英結證
    在卷（見同卷第105頁）。又乙○○、壬○○、蔡柴仁既共
    同使用系爭廠房及倉庫，且均從事木材加工業務，照理均應
    注意依照上開消防法令配置適當滅火器及管理人員，以防範
    火災發生，而依當時情形，又無不能注意之情事，然彼等竟
    均疏未注意維持有效之滅火設備，且未為必要之安全管理，
    致本件火災發生並延燒鄰房，造成張林玉霞燒傷致死及甲○
    ○燒傷，另造成原告財物損失；又乙○○、壬○○、蔡柴仁
    因此經本院刑事庭認定均犯有業務過失致死罪，並分別判處
    有期徒刑4月確定，有本院93年度重上更(六)字第111號刑事判
    決可稽（見本院93年度重訴更(一)字第14號卷第99至108頁）
    ，且經本院調閱上開刑事卷宗查明屬實，是原告主張乙○○
    、壬○○、蔡柴仁就本件火災之發生均應負過失責任，應屬
    可取。
六、按因故意或過失，不法侵害他人之權利者，負損害賠償責任
    ；又數人共同不法侵害他人之權利者，連帶負損害賠償責任
    ；又法人對於其董事或其他有代表權之人因執行職務所加於
    他人之損害，與該行為人連帶負賠償之責任，民法第28條、
    184條第1項前段及第185條第1項前段分別定有明文。又按民
    事上之共同侵權行為與刑事上之共同正犯，其構成要件並不
    完全相同，共同侵權行為人間不以有意思聯絡為必要，數人
    因過失不法侵害他人之權利，苟各行為人之過失行為，均為
    其所生損害共同原因，即所謂行為關連共同，亦足成立共同
    侵權行為，依民法第185條第1項前段之規定，各過失行為人
    對於被害人應負全部損害之連帶賠償責任（最高法院67年台
    上字第1737號判例意旨參照）。查乙○○、壬○○、蔡柴仁
    就本件火災之發生均有過失責任，已如前述，依上開規定及
    說明，應成立共同侵權行為，對原告連帶負損害賠償責任；
    又乙○○係隆育公司之負責人，壬○○係佑誠公司之負責人
    ，此為被告所不爭執，彼等均因執行各該公司之職務而為本
    件侵權行為，是隆育公司就乙○○所負上開損害賠償責任，
    應與乙○○連帶負損害賠償責任，而佑誠公司就壬○○所負
    上開損害賠償責任，亦應與壬○○連帶負損害賠償責任。惟
    隆育公司與其餘被告（乙○○除外）、佑誠公司與其餘被告
    （壬○○除外）、蔡柴仁與隆育公司、佑誠公司間僅成立不
    真正連帶債務關係。
七、茲就原告請求賠償之金額，分述如下：
  (一)關於醫藥費部分：
    原告主張張林玉霞因本件事故受傷送醫不治死亡，合計支出
    醫藥費1,556,193元 (即如附表一編號8號其中之醫藥費部分
    ），又甲○○因本件事故受傷而支出醫藥費38,789元（即如
    附表一編號6號其中之醫藥費部分），業據提出醫療費用收
    據為證（見本院82年度重附民字第117號卷第18至27頁），
    且為被告所不爭執（見本院卷第68頁），均堪信為真實。是
    張金壽等6人（其中張金壽之權利部分由辛○○等5人共同繼
    承，又其中丁○○之權利部分由謝麗美等3人共同繼承）請
    求被告賠償醫藥費1,556,193元，甲○○請求被告賠償醫藥
    費38,789元，均屬有據。
  (二)關於張林玉霞之殯葬費部分：
  1.按不法侵害他人致死者，對於支出醫療及增加生活上需要
    之費用或殯葬費之人，亦應負損害賠償責任；又當事人已證
    明受有損害而不能證明其數額或證明顯有重大困難者，法院
    應審酌一切情況，依所得心證定其數額，民法第192條第1項
    、第222條第2項分別定有明文。
  2.張金壽等6人主張彼等因張林玉霞死亡而支出殯葬費合計642
    ,022 元（即如附表一編號8號其中之殯葬費部分，其各項支
    出明細詳如本院卷第213至218頁所載），然原告除提出其自
    行製作之收支日記簿（見本院82年度重附民字第117號卷第
    28至34頁）外，無法提出其他支出憑證以資證明（見本院卷
    第180頁反面），而被告復否認上開收支日記簿之真正，是
    尚不能僅憑上開收支日記簿所載內容，即據以為有利於張金
    壽等6人之認定。惟查張林玉霞確因本件火災致死，已如前
    述，而依一般經驗法則，張金壽等6人為處理張林玉霞之喪
    葬事宜，必支出相當費用，然本件火災發生距今即將屆滿15
    年，倘要求原告就所支出之各項殯葬費用舉證，顯有重大困
    難。爰斟酌原告請求之靈桌600元、壽板200元、棺木55,950
    元部分 (見本院卷第206頁），依通常社會觀念，核屬必要
    之殯葬費用；又依宜蘭縣羅東鎮立殯葬設施保證金及使用費
    收費標準表所示（見本院卷第259頁），就墓地使用費及禮
    廳使用費（含禮廳冷氣費）合計最高金額為24,700元；又依
    被告所提出之剪報報導，目前一般喪葬費用為介於12萬元至
    15 萬元之間（見本院卷第222頁）等一切情狀，本院認張金
    壽等6人（其中張金壽之權利部分由辛○○等5人共同繼承，
    又其中丁○○之權利部分由謝麗美等3人共同繼承）得請求
    被告賠償之殯葬費以15萬元為適當。
  (三)關於房屋整修費用部分：
  1.查系爭房屋為丁○○、己○○共有，所有權應有部分各1/2
    ，而該屋所有權狀固記載係3層樓房，然實際上為鋼筋混泥
    土4層建築，因本件火災之發生，系爭房屋第1層至第4層之
    內部裝璜全毀等情，有建築改良物所有權狀及現場勘查紀錄
    可稽（見本院82年度重附民字第117號卷第37、38頁，本院
    83年度重訴字第9號卷(三)第84頁反面、85頁），是丁○○、
    己○○主張系爭房屋因本件火災致發生燬損，應屬可取。
  2.丁○○、己○○主張彼等因整修系爭房屋合計支出4,626,60
    6元，固提出房屋整修估價單為證（本院82年度重附民字第
    117號卷第39至43頁），惟被告否認該估價單之真正，而原
    告亦不能舉證證明上開估價單所載各項建材確與系爭房屋原
    有建材相同，是亦不能僅憑上開估價單所示，即據以為有利
    於丁○○、己○○之認定。然系爭房屋確因本件火災致發生
    燬損，已如前述，而依一般經驗法則，丁○○、己○○為整
    修系爭房屋，必支出相當費用，然倘要求丁○○、己○○就
    系爭房屋原有建材及所支出之各項修繕費用舉證，顯有重大
    困難。爰斟酌：90年度第1季宜蘭縣鋼筋混凝土平均每坪
    結構造價24,000元（見本院83年度重訴字第9號卷(三)第141頁
    ），以此作為系爭房屋結構造價之計算標準，而系爭房屋面
    積為194.1平方公尺（見本院82年度重附民字第117號卷第38
    頁），折合58.72坪，則系爭房屋之結構造價應為1,409,280
    元（計算式為：24,000×58.72＝1,409,280），是本院認以
    其半數即704,640元作為系爭房屋之整修費用為相當。丁
    ○○係於69年1月25日遷入系爭房屋（見本院82年度重附民
    字第117號卷第14頁），顯見系爭房屋於69年1月25日即已存
    在，迄至81年8月16日本件火災發生時已使用12年又6個月，
    又系爭房屋為鋼筋混凝土造，其耐用年限為50年 (參見本院
    83年度重訴字第9號卷(三)第143頁），扣除折舊176,160元（
    計算式為：704,640÷50×12.5＝176,160），餘額為528,48
    0元（計算式為：704,640－176,160＝528,480）。是本院認
    丁○○ (由謝麗美等3人共同繼承）、己○○各請求房屋整
    修費用264,240元（即如附表一編號3號其中之房屋整修費部
    分，及同表編號5號其中之房屋整修費部分），亦屬有據。
  (四)關於重新購置系爭房屋內傢俱部分：
  1.系爭房屋第1層至第4層之內部裝璜因本件火災致全毀，已如
    前述；又丁○○、己○○、戊○○、辛○○主張彼等因於本
    件火災發生後，重新購置系爭房屋內之傢俱，合計支出1,19
    8,200元 (添購財物明細詳如附表四所載），業據提出估價
    單、交貨紀錄單及請款單為證（見本院卷第90至95頁）。雖
    依原告所提出之火災後現場照片所示（見本院卷第194至197
    -1頁），尚無法證明系爭房屋內原設置有如附表四所示之財
    物，然依一般社會常情，如附表四所列各項財物，除編號17
    號之微波爐 (21,000元)、編號18號之音響 (60,000元)及編
    號25號之其中1套沙發（52,000元）外，其餘各項物品合計
    1,065,200元部分應屬一般家庭所必須之設備，堪認係系爭
    房屋內之財物損失。
  2.張金壽等6人之代理人於上開刑事案件審理中陳稱：系爭房
    屋於本件火災發生前1、2年，亦曾發生過火災（見本院83年
    度重訴字第9號卷(三)第62頁反面），則以系爭房屋內原有設
    備之耐用年限為7年（參見本院83年度重訴字第9號卷(三)第15
    0頁），及該設備使用時間平均為1年計算，扣除折舊後，系
    爭房屋內之財物損失應認為913,029元 (計算式為：1,065,
    200÷7×6＝913,029，小數點以下四捨五入）。是丁○○ (
    由謝麗美等3人共同繼承）、己○○、戊○○、辛○○請求
    被告賠償此部分之損失621,183元（即如附表一編號9號所示
    部分），亦屬有據。
  (五)關於非財產上之損害慰撫金部分：
  1.按不法侵害他人致死者，被害人之父、母、子、女及配偶，
    雖非財產上之損害，亦得請求賠償相當之金額，民法第194
    條定有明文。查張林玉霞係23年11月28日生，於81年9月26
    日因本件火災傷重不治死亡時年滿57歲，有診斷證明書、相
    驗屍體證明書可稽（見本院83年度重訴字第9號卷(二)第76、
    77頁）；張金壽係張林玉霞之配偶，辛○○、丁○○、戊○
    ○、己○○、丙○○係張林玉霞之子女，已如前述，彼等因
    本件火災驟失至親張林玉霞，必哀痛逾恆，自得請求被告賠
    償慰撫金。又查張金壽等6人之學經歷、職業、薪資收入及
    財產資料分別如附表五編號1號至6號所載，有戶籍謄本、土
    地登記簿、建築改良物登記簿、土地所有權狀、建築改良物
    所有權狀、學歷證明、綜合所得稅結算申報書、營利事業登
    記證、借名登記確認書、自用農舍建造執照、存摺、扣繳憑
    單、員工職務證明書、薪資證明及使用執照可證（見本院卷
    第98至154頁），且為被告所不爭執（見本院卷第180頁反面
    ）；又壬○○係佑誠公司之負責人，佑誠公司之公司資本總
    額為1,000萬元，92年度之資產總額為99,356,810元，93年
    度之資產總額為97,763,923元，92年度之純益為930,973元
    ，93年度之純益為1,149,661元；隆育公司之資本總額為600
    萬元，94年度營利事業所得結算課稅所得額為65,473元；乙
    ○○係初中肄業，為隆育公司之負責人，名下有土地1筆、4
    筆投資，投資總金額為16,744,460元，94年度綜合所得總額
    為540,287元；蔡柴仁係初中畢業，原獨資經營大億木材行
    （於87年9月4日公告註銷），現受聘為停車場管理員，年薪
    為24萬元，名下有一幢3層房屋、土地3筆、存款約27,000元
    ，亦有公司變更登記事項卡、會計師事務所函、資產負債表
    、損益表、股東權益變動表、94年度營利事業所得結算申報
    書、94年度綜合所得稅結算申報書、學歷證明書、土地所有
    權狀、全國財產稅總歸戶財產查詢清單、宜蘭縣政府91年10
    月22日府旅商字第0910120412號函、營利事業登記抄本、畢
    業證明、存摺、聘僱契約書、扣繳憑單、建築改良物所有權
    狀及土地所有權狀為證（見本院83年度重訴字第9號卷(二)第
    118至128頁、本院卷第162至178、182至186頁）。爰斟酌張
    金壽等6人及被告之身分、地位、財產等一切情狀，認張金
    壽等6人（其中張金壽之權利部分由辛○○等5人共同繼承，
    又其中丁○○之權利部分由謝麗美等3人共同繼承）各請求
    被告賠償慰撫金50萬元，尚屬適當 (即如附表一編號1、2、
    4、7號，及編號3、5號其中之精神慰撫金部分）。
  2.又按不法侵害他人之身體、健康、名譽、自由、信用、隱私
    、貞操，或不法侵害其他人格法益而情節重大者，被害人雖
    非財產上之損害，亦得請求賠償相當之金額，民法第195條
    第1項前段定有明文。查甲○○係67年1月18日生，有戶口名
    簿可證（見本院82年度重附民字第117號卷第17頁），其於
    81年9月26日本件火災發生時，年僅14歲，其因本件火災受
    有頸部、上肢、右小腿燒傷及右眼角膜上皮損傷等傷害，所
    受身體及精神上之痛苦甚鉅，自得請求被告賠償慰撫金。又
    查甲○○之學經歷、職業、薪資收入及財產資料如附表五編
    號7號所載，為被告所不爭執（見本院卷第180頁反面），爰
    斟酌甲○○及被告之身分、地位、財產等一切情狀，認甲○
    ○請求被告賠償慰撫金30萬元，亦屬適當 (即如附表一編號
    6號部分）。
  (六)依上所述，原告各得請求被告賠償之金額分別如附表一「准
    許金額」欄所載。
八、從而，原告依據侵權行為之法則、民法第28條規定及繼承之
    法律關係，請求(一)隆育公司、乙○○連帶給付、(二)佑誠公司
    、壬○○連帶給付、(三)乙○○、壬○○、蔡柴仁連帶給付原
    告各如附表一「准許金額」欄所示金額，及自起訴狀繕本送
    達之翌日即82年10月19日（見本院82年度重附民字第117號
    卷第6至10頁）起至清償日止，按年息5%計算之利息，如(一)
    隆育公司、乙○○、(二)佑誠公司、壬○○、(三)乙○○、壬○
    ○、蔡柴仁任一方為給付後，他方於其給付金額之範圍內，
    免給付義務，為有理由，應予准許；其逾此範圍之請求為無
    理由，不應准許。又兩造均陳明願供擔保，分別聲請宣告假
    執行及免為假執行，原告勝訴分，經核尚無不合，爰分別酌
    定相當擔保金額准許之；至原告敗訴部分，其假執行之聲請
    即失所附麗，不應准許，併予駁回。
九、至兩造其餘之攻擊或防禦方法及未經援用之證據，經本院斟
    酌後，認為均不足以影響本判決之結果，自無逐一詳予論駁
    之必要，併此敘明。
十、據上論結，本件原告之訴為一部有理由，一部無理由，依民
    事訴訟法第79條、第85條第2項、第463條、第390條第2項、
    第392條，判決如主文。
中　　華　　民　　國　　96　　年　   7　　月　　31  　日
                    民事第四庭
                        審判長法  官  張劍男
                              法  官  丁蓓蓓
                              法  官  彭昭芬
正本係照原本作成。
被告如不服本判決，應於收受送達後20日內向本院提出上訴書狀
，其未表明上訴理由者，應於提出上訴後20日內向本院補提理由
書狀（均須按他造當事人之人數附繕本）上訴時應提出委任律師
或具有律師資格之人之委任狀；委任有律師資格者，另應附具律
師資格證書及釋明委任人與受任人有民事訴訟法第466條之1第1
項但書或第2項（詳附註）所定關係之釋明文書影本。
原告不得上訴。
中　　華　　民　　國　　96　　年　　8 　　月　　1 　　日
                              書記官  丁華平
附註：
民事訴訟法第466條之1（第1項、第2項）：
對於第二審判決上訴，上訴人應委任律師為訴訟代理人。但上訴
人或其他法定代理人具有律師資格者，不在此限。
上訴人之配偶、三親等內之血親、二親等內之姻親，或上訴人為
法人、中央或地方機關時，其所屬專任人員具有律師資格並經法
院認為適當者，亦得為第三審訴訟代理人。
